福建金門地方法院刑事判決　　　　　　　　 94年度訴字第1號
公　訴　人　福建金門地方法院檢察署檢察官
被　　　告　甲○○
選任辯護人　陳淑鶯律師
上被告因過失致死案件，經檢察官提起公訴（93年度偵續字第3
號），本院判決如下：
    主  文
甲○○因過失致人於死，處有期徒刑陸月，如易科罰金，以參佰
元折算壹日。
    事  實
一、甲○○於民國93年2 月中旬，以每日新台幣6 千元之代價，
    由張森威經營之「旺宏工程行」承攬其所有坐落金門縣金沙
    鎮內洋五之一號舊宅之房屋拆除及整地工程，並於同年月20
    日首日施工，由張森威與其員工乙○○（另由檢察官為不起
    訴處分）二人分別駕駛砂石車、操作挖土機進行上開承攬工
    程。由於上開舊宅一面外牆上設有電錶，而新建房屋又尚未
    申請建築執照，無法向電力公司聲請舊宅電錶之拆除或移置
    ，以致電源未能切斷，甲○○乃指示張森威、乙○○二人將
    該面設有電錶、電源開關箱之外牆（長6.2 公尺，寬0.2 公
    尺，高3.1 公尺至2.3 公尺，下稱殘留外牆），暫予保留，
    舊宅其餘部分則拆除清理完盡。嗣甲○○以原設於該面殘留
    外牆外側之活動折合式帆布車庫（呈展開型態）一座，附加
    二條大木條暫予支撐牆面。未料同年3 月6 日上午8 時許，
    乙○○駕駛挖土機在舊宅拆除後之空地上進行整地時，不慎
    挖破地下自來水管線，甲○○乃於當日上午9 時10分左右以
    電話通知金門縣金沙鎮自來水廠派員前來搶修，自來水廠值
    班作業員丙○○、黃永贖則於上午9 時20分奉派出發趕至現
    場進行修復工作。
二、甲○○係舊宅拆除與整地工程之業主，且為指示保留殘留外
    牆之人，對該殘留牆面具有不穩定結構已負有加以有效支撐
    、防止倒塌，及在週遭設置安全標示或圍柵，以禁止非作業
    人員進入之責任與應注意義務，且當時吹拂東北風正向殘留
    外牆，時有瞬間最高達每秒19.8公尺風速之大風，而甲○○
    依當時情形並無不能注意之情況，竟應注意能注意而疏加防
    範，將用以支撐之活動折合式帆布車庫收攏約三分二，並將
    二根大木條移去他處，致該面殘留外牆頓然失去有效支撐外
    ；且未設置安全標示、圍柵，或提醒丙○○與黃永贖不得進
    入危險外牆範圍內，以致當日上午10時30分許，丙○○、黃
    永贖進入工地現場指揮乙○○操縱挖土機協助開挖基地土方
    以探查自來水管破裂處，當黃永贖行經殘留外牆外側之際，
    該外牆突然倒塌，黃永贖乃遭活動車庫、空心磚牆相繼壓迫
    而當場昏厥不醒，送醫急救途中即因受有氣胸等傷害而傷重
    不治死亡。
三、案經被害人黃永贖之妻張秀珍、子丁○○提出告訴，並經金
    門縣警察局金沙警察所報告福建金門地方法院檢察署檢察官
    偵查起訴。
    理  由
一、訊據被告甲○○固坦承拆屋整地未請領執照，且因僱工整地
    ，挖破水管，乃報請金門縣自來水廠搶修；惟否認有何過失
    ，並辯稱水管為「旺宏工程行」員工乙○○挖破，而被害人
    黃永贖搶修水管又必須進入工地，被告且非專業人員，被害
    人黃永贖雖遭殘留外牆倒塌壓迫致死，應非被告過失所致；
    且系爭外牆並無證據顯示不穩定而須加支撐，被告已設置木
    條及雜物，禁止與工程無關人員進入云云。經查：
（一）按任何人參與社會共同生活之各種活動，均應謹慎從事，
      以避免其行為發生危險，破壞他人之法益。行為人若違背
      此一社會共認之行為準則，不保持依據客觀情狀所應有之
      注意，即構成行為之客觀注意違反性。而刑法所謂之過失
      ，係指行為人在客觀上負有注意義務，就其個人之身心情
      況，有注意之能力，且可期待其能注意，卻未注意或僅為
      不足夠之注意，致實現構成要件之情況而言（參林山田著
      刑法通論）。經查，被告拆屋整地之社會活動，本應謹慎
      從事，以避免其行為發生危險，此觀建築法第1 條「為實
      施建築管理，以維護公共安全」之立法意指，與同法第25
      條第1 項前段「建築物非經申請直轄市、縣（市）（局）
      主管建築機關之審查許可並發給執照，不得擅自建造或使
      用或拆除」、第78條「建築物之拆除應先請領拆除執照」
      之規定即明。被告拆除舊宅，未依建築法規請領執照，業
      據其供承在卷，其行為不僅為行政法規之違反，同時已違
      背社會共認之行為準則客觀上所應有之注意義務。
（二）系爭殘留外牆乃被告僱用「旺宏工程行」承作自有原坐落
      金門縣金沙鎮內洋5 之1 號舊宅之拆除工程時，指示承攬
      人張森威與乙○○保留，為被告坦承在卷；而該殘留外牆
      為無地基之空心磚與紅土結構，亦有倒塌之該外牆照片11
      幀（參93年度偵字第206 號偵查卷第24頁至第29頁）可稽
      ；被告為舊宅所有人，且為舊宅拆除整地工程之業主，並
      指示施工人員保留系爭外牆，理應會至拆屋現場查看，對
      於殘留外牆為無基地之空心磚與紅土結構，於拆除舊宅其
      他三面外牆及整地時，客觀上即已可知悉；遑論被告辯稱
      以木條及雜物阻隔殘留外牆與外界之接觸，益徵被告對系
      爭外牆具客觀危險性，有注意之能力，且可期待其注意。
      被告所辯並無證據顯示系爭外牆不穩定而須加支撐等語，
      顯不足採。
（三）93年3 月6 日上午8 時許，「旺宏工程行」員工乙○○施
      工時，不慎挖破地下自來水管線，被告乃電請金門縣自來
      水廠搶修，並在場協助（見本院94年4 月7 日審判筆錄）
      ，為被告陳稱在卷，並與證人乙○○證述之情節相符，堪
      以認定；且自來水管破裂處之溝槽距系爭外牆僅50公分，
      亦有行政院勞工委員會南區勞動檢查所93年7 月1 日勞南
      檢營字第0931007433號函檢送之「職業災害檢查報告書」
      第六點災害現場概況之記載可資為證。被告既在現場，且
      對殘留外牆客觀危險性有注意之能力，又認水廠人員丙○○、黃永贖搶修水管必須進入該殘留外牆附近工作，無法
      禁止其入內，復見水管溝槽距殘留牆面僅短短50公分之距
      離，竟疏未注意水廠人員據報初次到現場，無從由外觀上
      判斷殘留外牆之結構（參證人丙○○本院審判筆錄），而
      未盡告知之義務，已難謂無過失；況被告辯稱於殘留外牆
      放置木條、雜物，甚且以活動車庫為支撐，卻於被害人黃
      永贖至工地搶修水管前，將上開物品他移致欠缺警示，並
      將活動車庫收攏約三分之二，減弱支撐殘留外牆之效果，
      有證人乙○○證稱當天（指93年3 月6 日）未見木條、雜
      物，車庫則移動三分之二，及證人丙○○陳述未見雜物（
      木條、鐵皮等），車庫有合起來等語可按。被告之舉核與
      刑法第14條第1 項「按其情節應注意，並能注意，而不注
      意」之構成要件相符，自應負過失之責。
（四）被害人黃永贖行經殘留外牆外側時，因該外牆突然倒塌，
      致遭緊接外牆之活動車庫及外牆空心磚壓倒，受有氣胸等
      傷害，傷重不治死亡，核與證人乙○○、黃進清證述之情
      節相符，復有福建金門地方法院檢察署檢察官93年3月6日
      勘驗筆錄、驗斷書，及相驗屍體證明書之記載附卷可稽，
      足堪認定被害人之死亡為殘留外牆之坍塌所致；而該外牆
      倒塌之直接原因為殘留牆面「未有效支撐」，間接原因則
      為「具有危險之拆除作業區，未設置圍柵或標示」、「未
      經常注意控制拆除構造物之穩定性」，造成不安環境，且
      有行政院勞工委員會南區勞動檢查所93年7月1日勞南檢營
      字第09310931007433號函檢送之「職業災害檢查報告書」
      災害原因分析之記載為憑。如上所述，被告對殘留牆面未
      有效支撐、設置圍柵或標示負有注意之義務，卻應注意能
      注意而不注意，以致外牆坍塌及被害人黃永贖之死亡，被
      告之過失顯與被害人之死亡有因果關係，事證明確，堪以
      認定。
二、核被告所為係犯刑法第276 條第1 項過失致死罪。爰審酌被
    告對於殘留外牆仍有車庫阻隔，為施工之便，而疏於注意予
    以移動，過失情節尚非嚴重，以及其素行與其他一切之情狀
    ，量處如主文所示之刑，併諭知易科罰金之折算標準。
據上論斷，應依刑事訴訟法第299 條第1 項前段，刑法第276 條
第1項、第41條第1項前段，罰金罰鍰提高標準條例第1條前段、
第2條，判決如主文。
本案經檢察官吳祚延到庭執行職務
中　　華　　民　　國　　94　　年　　4 　　月　　15　　日
　　　　　　　　　福建金門地方法院刑事庭
                      審判長法  官　  陳中和
                            法  官    林鈺琅
                            法  官    魏玉英
以上正本證明與原本無異。
如不服本判決，應於判決送達後10日內，向本院提出上訴狀。
　　　　　　　　　　　　　  書記官  　郭友香
中　　華　　民　　國　　94　　年　　4 　　月　　15  　日
附錄本案論罪科刑法條全文
刑法第276條第1項
因過失致人於死者，處二年以下有期徒刑、拘役或二千元以下罰
金。
